【裁判字號】    95,選訴,7
【裁判日期】    950831
【裁判案由】    選罷法
【裁判全文】
臺灣板橋地方法院刑事判決               95年度選訴字第7號
公  訴  人  臺灣板橋地方法院檢察署檢察官
被      告  丙○○
            乙○○
右二人共同
選任辯護人  陳德峰  律師
上列被告等因違反公職人員選舉罷免法案件，經檢察官提起公訴
（95年度選偵字第32號），本院判決如下：
    主  文
丙○○、乙○○均無罪。
    理  由
一、本件公訴意旨略以：被告丙○○係臺北縣樹林市彭厝里里長
    ，被告乙○○係被告丙○○之妻，被告丙○○係民國（下同
    ）94年臺北縣縣議員第4 選舉區候選人鄧嘉慶（另為不起訴
    處分）之支持者，為使鄧嘉慶順利當選，乃與被告乙○○共
    同基於對有投票權人交付賄賂，約定投票權為一定行使之犯
    意聯絡，於94年11月下旬某日，由被告丙○○撥打電話予有
    投票權之甲○○（另為緩起訴處分），要求甲○○前往臺北
    縣樹林市○○街231 號1 樓（該處係被告乙○○母親廖黃鵠
    住處，亦為被告丙○○里辦公室），並暗示將交付現金予甲○○，甲○○前往上址後，被告乙○○乃要求甲○○支持鄧
    嘉慶，甲○○即表明連同家人共有6 票，並寫出家人之姓名
    ，被告乙○○隨即交付新臺幣（下同）6 千元予甲○○，因
    認被告2 人均涉有違反修正前公職人員選舉罷免法第90條（
    起訴書誤載為第91條）之1 第1 項之對於有投票權之人，交
    付賄賂，而約其為一定之行使罪嫌云云。
二、按「犯罪事實應依證據認定之，無證據不得認定犯罪事實」
    ，刑事訴訟法第154 條第2 項定有明文。
三、訊據被告丙○○固坦承於上開時地以電話通知該里鄰長甲○○前來領取滅鼠藥乙情，惟堅決否認上開犯行，辯稱：甲○○前來時，伊正好不在，不知甲○○有無拿走滅鼠藥，亦未
    曾為鄧嘉慶交付上開賄賂6 千元予甲○○，而約其及家人投
    票支持鄧嘉慶等語；訊據被告乙○○則堅決否認上開犯行，
    辯稱：伊雖認識甲○○，惟並不知丙○○電話通知甲○○前
    來領取滅鼠藥，當天亦未見得並交付上開賄賂6 千元予甲○○等語。經查：
  (一)本件公訴人認被告2 人均涉有上開違反修正前公職人員選舉
    罷免法第90條之1 第1 項之對於有投票權之人，交付賄賂，
    而約其為一定之行使罪嫌云云，無非僅以證人甲○○乙人於
    調查站詢問及偵查中證述之詞及其所提出扣案之現金6 千元
    在卷，為其僅有之論據。
  (二)上開6 千元現金雖經證人甲○○於95年1 月4 日偵查中提出
    由檢察官扣押在卷，此有臺灣板橋地方法院檢察署95年度保
    管字第000100號贓證物款收據乙紙，而堪認定，然證人甲○○已於調查站詢問證稱：「（前述丙○○交付給你之現金60
    00元用於何處？）我已經花完了」等語（見95年度選偵字第
    32號卷第19頁）明確，則扣案之上開6 千元，顯非公訴人所
    指被告2 人於上開時地所交付予有投票權之甲○○等6 人，
    而約定其等為一定行使之該6 千元，自不足憑以認定被告2
    人有無上開犯行之依據，至為灼然。
  (三)又證人甲○○雖於調查站詢問中證稱：「.... ， 但彭興里
    里長丙○○在12月3 日投票前一星期左右（詳細日期記不起
    來），丙○○先打我家裡00000000的電話給我，要我去他位
    於板橋市○○街（詳細地址我記不得）他丈母娘的家裡，當
    場有我、丙○○及其夫人，丙○○問我家裡有幾票，我回答
    6 票，他就拿新台幣6000元給我，叫我支持鄧嘉慶，因為是
    里長所以我就答應了，我回家後有跟家人講，至於家人投給
    誰我就不知道」云云（見95年度選偵字第32號卷第18、19頁
    ），不僅已核與其本人於同日稍後於偵查中證稱：「（投票
    日之前丙○○有無打電話給你，請你到板橋市○○街他丈母
    娘住處？）有，他是打我住處電話00000000，時間不記得了
    ，但是在投票日之前，『我去時只有丙○○的太太在場，我
    沒有印象丙○○有無在場』，丙○○的丈母娘也沒有在場」
    、「（惟拿6000元給你？）『是丙○○的太太』，拜託我要
    支持鄧嘉慶，我去之前就知道是要拿錢答我買票，因為丙○○一直要我過去，我過去之後丙○○的太太要我支持鄧嘉慶
    ，我告訴她我們家有6 人，她拿6000元給我，我還把家人的
    名字寫給她看，我回去之後有跟兒子及女兒說這件事，但是
    沒有把錢交給他們，我兒子及女兒把我罵了一頓，.... 」
    云云（見95年度選他字第611 號卷第3 、4 頁），已存有上
    開6 千元究係被告丙○○或被告乙○○2 人中何人交付甲○○收受之攸關本件犯罪事實構成要件成立與否之重大矛盾，
    且證人甲○○上開調查站詢問及偵查中證稱之詞及其後於偵
    查中另改稱：「（在調查站做筆錄時為何說是丙○○拿錢給
    你的？）我說錯了，是丙○○打電話給我，但錢是她太太交
    給我的」云云（見95年度選他字第611 號卷第4 頁），亦核
    與證人甲○○後於本院審理時證稱：「（94年11月下旬被告
    二人是否有打電話給你聯絡事情？）『乙○○』打電話給我
    叫我過去，電話中沒有談到錢的事，只是叫我過去，她只是
    說去她家一趟」、「（你確定打電話給你的是乙○○還是丙○○？）『是乙○○』」、「（你去的地點為何？）『丙○○的公司』」、「（是否知道該公司地址？）記不起來，丙○○公司在里辦公室對面」、「（你是否知道里辦公室在那
    裡？）里辦公室在被告丙○○岳母家，被告二人住處與里辦
    公室不是同一間，被告丙○○的公司就在里辦公室對面」、
    「（你去之後遇到誰？）『乙○○』」、「（她向你說什麼
    ？）她說要我支持鄧嘉慶，沒有說其他什麼話」、「（你剛
    才說是乙○○打電話給你，可是在偵訊時你說是丙○○打電
    話給你，何者正確？）『是乙○○打電話叫我過去，是乙○○才對』」、「（她表示要你支持鄧嘉慶，有無說用何方式
    支持？）她拿錢給我」、「（她拿錢給你時說什麼？）她說
    要我投票給鄧嘉慶」、「（她拿多少錢給你？）我家有六個
    人，共六千元」、「（你偵查中說乙○○要你支持鄧嘉慶，
    你說你家有六個人，她拿六千元給你，當時的情形是否如此
    ？）對」、「（當時丙○○是否在場？）『他不在』」、「
    （乙○○拿錢給你時，你是否當場收下？）有」、「（她是
    否交付現金給你？）是，是現金」、「（乙○○拿錢給你的
    地點是在公司還是里辦公室？）『公司』」、「（去年台北
    縣議員選舉，你是否投票給鄧嘉慶？）是」、「（你們家其
    他五個有投票權人，是否都投給鄧嘉慶？）我有向他們說」
    、「（六千元拿回家後，是否分給家中另五個投票權人？）
    『有』」、「（你當時人在何處？）家裡」、「（你家距離
    被告二人住處多遠？）走路約十幾分鐘」、「（你當時回答
    丙○○有推薦投給樹林市的候選人包括洪佳君、鄧琇瑛、鄧
    嘉慶等人，未推薦特定人選，請解釋與你剛才所述不符？）
    我只知道乙○○叫我支持鄧嘉慶，其他兩位候選人我不知道
    ，她沒有叫我支持其他兩位候選人」、「（你支持哪個候選
    人？）鄧嘉慶」、「（你家裡六票是哪六票？）我、林榮成
    、林莉君、林莉珊、林志光、我太太林陳阿珠」、「（是否
    一人分壹仟元？）『是』」、「（你拿壹仟元給他們你怎麼
    說？）我向他們說投票給鄧嘉慶」、「（你回答當時有你、
    丙○○及乙○○，可是你剛才說當場只有乙○○在場，兩者
    為何不符？）『我記得只有乙○○在場而已』」、「（你何
    時拿壹仟元給你家裡其他五人？）我沒有當天給，他們上班
    不在，『好像是隔天給他們』」、「（你當晚是否交錢給你
    太太？）『有』」、「（當天晚上你共交給幾個人？）『我
    沒有一次分完』，我記不太清楚，有人加班到深夜才回來」
    云云（見本院卷95年6 月28日審判筆錄第6 至12頁），亦存
    有究係被告丙○○或被告乙○○2 人中何人打電話要甲○○
    前來、甲○○究係在被告丙○○上開里辦公室或其公司內收
    受上開6 千元現金及事後甲○○究竟有無將其中5 千元各轉
    交1 千元予林榮成、林莉君、林莉珊、林志光、林陳阿珠等
    ，均屬攸關本件犯罪事實構成要件成立與否之重大矛盾，至
    為明確。茲揆諸證人甲○○本人迭次於調查站詢問、偵查中
    及本院審理時所證述之詞，不僅已存有上述多項前後矛盾不
    符之處，且被告2 人亦於本院審理時均堅決否認上情，是只
    憑證人甲○○個人上開前後矛盾證述之詞，自亦不足為用以
    認定被告2 人確有公訴人所指上開投票行賄罪嫌之依據，至
    為顯然。
  (四)至於被告丙○○於本院審理時供稱其於上開時地確有為要發
    放滅鼠藥，而打電話予甲○○，要其前往里辦公室領取乙情
    在卷（見本院卷95年4 月6 日準備程序筆錄第2 頁），核與
    台北縣樹林市公所覆函所稱94年10月17日至23日為「全國滅
    鼠週」及「94年10月14日分發滅鼠餌劑至轄內42里（含被告
    丙○○擔任里長之彭厝里），由各里分送完畢為止」，亦核
    與「94年度台北縣家鼠防除工作進度表」所預定94年10月14
    日至20日為「分送滅鼠毒餌」之日期，未盡一致，此有台北
    縣樹林市公所95年4 月24日北縣樹清字第0950012274號函及
    其所附94年10月13日北縣樹清字第0940029677號函、94年度
    台北縣家鼠防除工作計畫、94年度台北縣家鼠防除工作進度
    表各乙份可稽，雖堪認定。惟查被告丙○○所供稱上開時間
    ，不僅核與台北縣樹林市公所上開覆函所稱滅鼠週之時間，
    相去只有一月左右而已，時間相距尚非稱久，且證人甲○○
    於本院審理時亦證稱：「（94年10及11月丙○○是否打電話
    給你叫你過去里辦公室拿老鼠藥？）丙○○有打電話要我去
    里辦公室拿老鼠藥，但是確切日期我忘記了」、「（該函說
    明94年10月18至24日為滅鼠週，你領取老鼠藥的時間是否在
    這時間之前？）確切日期我忘記了，太久了」、「（你擔任
    鄰長？）對」、「（若公所有環保工作需要時你是否配合？
    ）會」、「（丙○○打電話給你要你去拿老鼠藥，你是否馬
    上去拿？）我忘記了，應該不是同一天，但我沒有隔很久我
    就去拿，是晚上去拿」等語（見本院卷95年6 月28日審判筆
    錄8 、9 頁），足認被告賴文通確曾為執行台北縣樹林市公
    所規劃上開94年度台北縣家鼠防除工作計畫乙事，而打電話
    予甲○○，要其前來領取滅鼠藥乙情屬實，是被告丙○○上
    開所辯，尚堪採信。
四、綜上所述，本件扣案之上開現金6 千元，既非甲○○當時因
    投票受賄所收受之款項，且證人甲○○迭次於調查站詢問、
    偵查中及本院審理時所證述之詞，亦存有上開諸多前後矛盾
    之處，則本件僅憑扣案之上開6 千元及證人甲○○個人單一
    前後矛盾之指述，顯不足逕為認定被告2 人確有公訴人所指
    上開犯行之憑據。此外，復查無其他任何積極事證，足資證
    明被告2 人確有公訴人所指上開犯行，自屬不能證明被告2
    人上開犯罪，應依刑事訴訟法第301 條第1 項之規定，諭知
    被告2 人無罪之判決。
據上論斷，應依刑事訴訟法第301 條第1 項，判決如主文。
本案經檢察官黃仙宜到庭執行職務。
中    華    民    國    95    年    8     月    31    日
                刑事第十三庭  審判長法  官  戴嘉清
                                    法  官  陳信旗
                                    法  官  林晏鵬
以上正本證明與原本無異
如不服本判決應於送達後10日內向本院提出上訴狀
                                    書記官  陳映孜
中    華    民    國    95    年    8     月    31    日


司法院資訊處製作；財團法人民間司法改革基金會備份。
